ACORDAO-COMPLETO-2338843

ACÓRDÃO 2148/2019 ATA 35/2019 - PLENÁRIO

VISTOS, relatados e discutidos estes autos de Pedido de Reexame interposto pela Amazonas Distribuidora de Energia S.A. (AmD) , em face do Acórdão 1501/2018-TCU-Plenário.
ACORDAM os Ministros do Tribunal de Contas da União, reunidos em sessão Plenário, com fundamento no artigo 48 da Lei 8.443/1992, c/c o artigo 169, inciso V, do RI/TCU e ante as razões expostas pelo Relator, em: 
9.1. não conhecer do pedido de reexame;
9.2. arquivar os presentes autos, dando-se ciência deste acórdão, bem como do relatório e voto que o fundamentam à recorrente.

Pedido de reexame interposto contra acórdão que expediu determinações à recorrente no bojo de representação a respeito de possíveis irregularidades ocorridas em pregão eletrônico destinado à contratação de pessoa jurídica especializada em serviços de apoio administrativo.

Amazonas Distribuidora de Energia S.A..

3. Interessados/Responsáveis/Recorrentes:
3.1. Recorrente: Amazonas Distribuidora de Energia S.A. (02.341.467/0001-20).

13.1. Ministros presentes: Ana Arraes (na Presidência), Walton Alencar Rodrigues (Relator), Benjamin Zymler, Raimundo Carreiro e Bruno Dantas.
13.2. Ministros-Substitutos convocados: Augusto Sherman Cavalcanti e Marcos Bemquerer Costa.
13.3. Ministro-Substituto presente: Weder de Oliveira.

WALTON ALENCAR RODRIGUES

Ministro Aroldo Cedraz.

Adoto, como relatório, instrução cuja proposta foi acolhida pelo escalão dirigente da Secretaria de Recursos (peças 56/58) :
INTRODUÇÃO
Trata-se de pedido de reexame interposto pela Amazonas Distribuidora de Energia S.A. (AmD) (R001- Peças 34-39) , por meio do qual se insurge contra o Acórdão 1501/2018-TCU-Plenário, o qual foi prolatado na sessão de julgamento do dia 4/7/2018-Ordinária e inserto na Ata 25/2018-TCU-Plenário, Relator Ministro Aroldo Cedraz (Peça 26) .
1.1. A deliberação recorrida apresenta o seguinte teor:
VISTOS, relatados e discutidos estes autos de Representação formulada por AIGP Serviços Empresarias Ltda., com pedido de cautelar, a respeito de possíveis irregularidades ocorridas no Pregão Eletrônico 14/2018-AmD, para contratação de pessoa jurídica especializada em serviços de apoio administrativo como suporte ao Departamento Comercial da Amazonas Distribuidora de Energia S.A., em valor previsto de R$ 2.303.355,44;
ACORDAM os Ministros do Tribunal de Contas da União, reunidos em sessão do Plenário, diante das razões expostas pelo Relator, em:
9.1. conhecer da Representação, vez que satisfeitos os requisitos de admissibilidade previstos no art. 113, § 1º, da Lei 8.666/1993 e nos arts. 235 e 237, inciso VII, do Regimento Interno, para, no mérito, considerá-la parcialmente procedente;
9.2. indeferir a medida cautelar pleiteada, com fundamento no art. 276 do Regimento Interno;
9.3. com fundamento no art. 45 da Lei 8.443/1992, assinar prazo para que a Amazonas Distribuidora de Energia S.A., no que tange ao Pregão Eletrônico 14/2018-AmD, adote as medidas abaixo, necessárias ao exato cumprimento da lei:
9.3.1. ajustar o edital e anexos do Pregão Eletrônico 14/2018-AmD, identificando de forma clara e precisa o sindicato, acordo coletivo, convenção coletiva ou sentença normativa que rege a categoria profissional que executará o serviço, com base na Classificação Brasileira de Ocupações (CBO) , com a respectiva anulação de todos os atos já praticados no Pregão Eletrônico 14/2018-AmD desde a publicação do instrumento convocatório;
9.3.2. identificado o sindicato, acordo coletivo, convenção coletiva ou sentença normativa que rege a categoria profissional que executará o serviço, realizar nova orçamentação, uma vez que o preço de mercado do serviço é medido pela respectiva convenção coletiva;
9.4. dar ciência desta deliberação à Amazonas Distribuidora de Energia S.A. e à AIGP Serviços Empresarias Ltda.;
9.5. arquivar o presente processo. (ênfases acrescidas) 
HISTÓRICO 
Trata-se de representação formulada por AIGP Serviços Empresarias Ltda., com pedido de cautelar, a respeito de possíveis irregularidades ocorridas no Pregão Eletrônico 14/2018-AmD, para contratação de pessoa jurídica especializada em serviços de apoio administrativo como suporte ao Departamento Comercial da Amazonas Distribuidora de Energia S.A., com montante previsto de R$ 2.303.355,44.
1.2. Em síntese, a representante alegou que as seguintes irregularidades maculariam o certame: (i) ausência do modelo de planilha de custos e formação de preço que deveria constar do Anexo III do edital, com posterior inclusão; (ii) ausência de parâmetros para elaboração de propostas, a exemplo de piso salarial de trabalhadores e de encargos sociais e trabalhistas; (iii) ausência de valor de referência ou custo máximo para a contratação; e (iv) inclusão de documentos após a publicação sem reabertura de prazo, em afronta ao art. 21, § 4º da Lei 8.666/1993 (Peça 1) .
1.3. A Secretaria de Controle Externo no Amazonas - Secex/AM, após as medidas saneadoras e a oitiva da ora recorrente, propôs o afastamento da medida cautelar e das irregularidades, com exceção da identificação do piso salarial de cada categoria a ser contratada (Peça 28) .
1.4. O Relator a quo, Exmo. Ministro Aroldo Cedraz, em detida e profícua análise no Voto que fundamenta o Acórdão recorrido (Peça 27) , concluiu pela procedência parcial da representação, indeferindo a cautelar pleiteada e fixou prazo para que a recorrente adote providências para o exato cumprimento da lei, ajustando o edital de modo a sanar as irregularidades identificadas e anulando os atos posteriores à sua publicação, propondo determinações à recorrente, no que foi acompanhado pelos demais Membros do Pleno desta Corte de Contas.
1.5. Inconformada, a AmD interpôs o presente pedido de reexame, que se fundamenta nos fatos que, adiante, passar-se-á a relatar.
EXAME DE ADMISSIBILIDADE 
Reitera-se o exame preliminar de admissibilidade efetuado por esta Secretaria (Peça 40) , ratificado pelo Exmo. Ministro Walton Alencar Rodrigues (Peça 43) , que concluiu pelo conhecimento do pedido de reexame, nos termos do art. 48 da Lei 8.443/1992, c/c os art. 285 e 286, parágrafo único, do Regimento Interno-RI/TCU, suspendendo-se os efeitos dos itens 9.1, 9.3, 9.3.1 e 9.3.2 do Acórdão recorrido. 
EXAME DE MÉRITO
Delimitação
1.6. Constitui objeto do presente recurso definir se:
	a) houve perda de objeto com a assinatura do Contrato;
	b) é cabível a alteração da determinação expedida à AmD;
	c) o contrato firmado deve ser mantido.
Da perda de objeto.
1.7. Sustenta que houve perda superveniente do objeto, uma vez que antecipa que a "licitação já está encerrada", com contrato assinado com a empresa R. Costa Viana & Cia Ltda. desde 10/7/2018, com base nos seguintes argumentos (Peça 34, p. 5-9) :
	a) cita jurisprudência pátria, na qual os tribunais encerraram mandados de segurança, após a adjudicação dos processos de licitação, por perda de objeto;
	b) informa que tomou conhecimento da presente decisão em 18/7/2018 após a assinatura do contrato;
	c) alega que a representação tratava, exclusiva e especificamente, da fase interna de uma licitação, ora homologada e adjudicada, o que torna forçoso reconhecer a perda de objeto;
	d) colaciona o contrato assinado com a empresa R. Costa Viana & Cia Ltda. (Peça 35) .                                                                                                                          
Análise:
1.8. Insta ressalvar que a irregularidade encontrada no Pregão Eletrônico 14/2018-AmD eivou de nulidade a concorrência pública, particularmente pela falta de critérios objetivos na confecção do orçamento, e resultou na determinação para que a unidade jurisdicionada, ora recorrente, anulasse todos os atos já praticados naquele Pregão Eletrônico desde a publicação do instrumento convocatório em diante, o que, por certo, inclui a eventual homologação do certame (subitem 9.3.1 do Acórdão recorrido) .
1.9. Por certo que a simples homologação de certame eivado de nulidades, não o torna, de per si, escorreito, hígido e apto a gerar obrigações para o Erário, tão pouco conduz ao arquivamento de representação perante esta Corte de Contas. 
1.10. Em verdade, a jurisprudência selecionada do TCU é no sentido contrário, asseverando que nem a anulação da licitação conduz, necessariamente, à perda de objeto da representação, podendo o exame de mérito se fazer cogente com vistas a orientar pedagogicamente o órgão licitante, de modo a evitar a repetição das ocorrências examinadas, e a responsabilizar o gestor pelos atos irregulares praticados, quiçá sua homologação e permanência no mundo jurídico, v. g. Acórdão 6334/2016-TCU-Primeira Câmara, 2.142/2017 e 828/2018, ambos do Plenário do TCU, rel. Ministro-Substituto Augusto Sherman Cavalcanti, Ministro Augusto Nardes e Ministro-Substituto André Luís de Carvalho.
1.11. Em virtude dessas considerações, o argumento apresentado pela recorrente não merece ser acolhido.
Da revisão da determinação.
1.12. Requer a revisão e/ou a exclusão das determinações do item 9.3 do Acórdão recorrido, com base nos seguintes argumentos (Peça 34, p. 9-26) :
	a) informa que o edital não restringiu a competitividade do Pregão, pois ele atraiu dezenas de proponentes, inclusive a representante;
	b) objeta que "não cabe ao Poder Público indicar qual a remuneração mínima devida a trabalhadores", cita o inciso VI do art. 5º da Instrução Normativa 5/2017, o qual veda a administração "definir o valor da remuneração dos trabalhadores da empresa contratada para prestar serviços". Aduz que ninguém pode "forçar a Administração Pública a descumprir uma norma legal";
	c) alega que ao "informar o valor de referência do qual se valeu para calcular o orçamento reservado para esta contratação, a AmD cumpriu com minudencia a legislação aplicável, e possibilitou que dezenas e dezenas de propostas fossem apresentadas";
	d) pondera que o Adendo n. 1 estabelecia que cada licitante deveria "oferecer sua proposta comercial baseado no seu Acordo Coletivo de Trabalho ou Convenção Coletiva a qual estivesse vinculado" (Peça 39) ;
	e) afirma que em nenhum momento foi estabelecido que os salários estabelecidos no "Acordo Coletivo de Trabalho seriam o piso exigido dos interessados", nem obrigou qualquer interessado a observar estes valores em suas propostas;
	f) compreende que com esta medida ampliava "a competitividade já que um possível interessado que se vinculasse a uma Convenção ou a um ACORDO Coletivo que não contemplasse" determinado cargo poderia, ainda assim, participar do certame.                                                                                                                          
Análise:
1.13. Note-se, inicialmente, que, das irregularidades apontadas pela representante, remanesceu aquela referente à falta de transparência e de publicidade para a correta identificação de piso salarial para a categoria a ser contratada (Peça 1, p. 3-5) .
1.14. Na fase interna do procedimento licitatório, diversos foram os pedidos de esclarecimentos de qual seria a convenção coletiva e qual valor a considerar na proposta como piso, e a AmD ora apontava o Acordo Coletivo AM000142/2017 como referência ora respondia que a empresa deveria utilizar o acordo no qual se encontrava vinculada. Dialética que mantém em sede de recurso ao alegar, uma vez mais, que a medida ampliava "a competitividade já que um possível interessado que se vinculasse a uma Convenção ou a um ACORDO Coletivo que não contemplasse" determinado cargo poderia, ainda assim, participar do certame.
1.15. Cabe elucidar que identificar de forma clara o piso salarial para a categoria a ser contratada não significa em nenhum aspecto, como sustenta a defesa, que seriam definidos os valores "da remuneração dos trabalhadores da empresa contratada para prestar" os serviços, sendo plenamente legal e de acordo com o inciso VI do art. 5º da Instrução Normativa 5/2017.
1.16.  Nesse sentido, o Relator a quo asseverou que, com as informações constantes do edital do certame e da resposta à oitiva, não foi possível caracterizar precisamente a quais categorias profissionais pertenciam às funções a serem contratadas por meio da terceirização licitada, considerando a Classificação Brasileira de Ocupações (Peça 27, p. 2) . 
1.17. Posicionamento que vai ao encontro com a jurisprudência desta Corte de Contas, Acórdãos 2.443/2017-TCU-Plenário (rel. Ministro Aroldo Cedraz) , 3.982/2015-TCU-1ª Câmara (rel. Ministro Bruno Dantas) , 3.006/2010-TCU-Plenário (rel. Ministro Valmir Campelo) e 614/2008-TCU-Plenário (rel. Ministro-Substituto Augusto Sherman) .
1.18. Logo, fazer referência tão somente a acordo coletivo de trabalho, sem precisar se havia convenção coletiva válida para todos os empregados de uma mesma categoria, impediu os concorrentes de acorrerem ao certame inquinado com as respectivas propostas confeccionadas de acordo com o devido orçamento que deveria balizar a licitação.
1.19. Destarte, opina-se pela rejeição dos argumentos apresentados pela recorrente.
Da continuidade do contrato.
1.20. Defende a continuidade da contratação, em fase de mobilização, pois a anulação da presente licitação causará imensos prejuízos à AmD, com benefício apenas da representada que seguiria com seu contrato emergencial. Obtempera que "nenhuma regra editalícia impediu a AIGP de apresentar sua proposta", tendo sido derrotada não pelas regras do edital, mas pelo "preço excessivo que ofertou, em contraste com outras dezoito propostas mais vantajosas para a empresa estatal" (Peça 34, p. 26-28) .	                                                                                                                      
Análise:
1.21. Insta ressalvar que a homologação e a execução em eventual fase de mobilização da contratada não saneiam contratação apoiada em edital eivado de nulidade.
1.22. De igual sorte, não foi determinada a manutenção do contrato emergencial com a representante, mas a realização de novo procedimento licitatório, dessa feita sem o vício encontrado.
CONCLUSÃO
 Das análises anteriores, conclui-se que:
	a) a simples homologação de certame eivado de nulidades, não o torna, de per si, escorreito, hígido e apto a gerar obrigações para o Erário, tão pouco conduz ao arquivamento de representação perante esta Corte de Contas;
	b) a recorrente não conseguiu demonstrar que as redações das determinações que foram impostas à AmD precisam ser alteradas;
	c) o contrato firmado não pode ser mantido, pois todos os atos já praticados no Pregão Eletrônico 14/2018-AmD desde a publicação do instrumento convocatório devem ser anulados de acordo com o Acórdão recorrido. 
1.23. Ante o exposto,  não foi trazido aos autos nenhum argumento que detenha o condão de modificar o julgado de origem, Acórdão 1501/2018-TCU-Plenário, motivo por que este não está a merecer reforma, devendo ser, por consequência, prestigiado e mantido.
PROPOSTA DE ENCAMINHAMENTO
Ante o exposto, submetem-se os autos à consideração superior, propondo-se, com fundamento no art. 48, da Lei 8.443/1992, c/c os arts. 285 e 286, parágrafo único, do RI/TCU: 
a) conhecer do pedido de reexame interposto pela Amazonas Distribuidora de Energia S.A. (AmD) , e, no mérito, negar-lhe provimento;
b) dar ciência do Acórdão que for prolatado às entidades/órgãos interessados, à AIGP Serviços Empresarias Ltda. e à recorrente, ressaltando-se que o Relatório e o Voto que o fundamentarem podem ser consultados no endereço www.tcu.gov/acordaos, no dia seguinte ao de sua oficialização.

Não atuou.

REPRESENTAÇÃO. PREGÃO ELETRÔNICO. CONTRATAÇÃO DE EMPRESA ESPECIALIZADA PARA PRESTAÇÃO DE SERVIÇOS DE APOIO ADMINISTRATIVO. CONHECIMENTO. PROCEDÊNCIA PARCIAL. FIXAÇÃO DE PRAZO PARA CORREÇÃO DO EDITAL DE LICITAÇÃO E ANULAÇÃO DE ATOS POSTERIORES À PUBLICAÇÃO DO INSTRUMENTO CONVOCATÓRIO. PEDIDO DE REEXAME. PRIVATIZAÇÃO. AUSÊNCIA DE INTERESSE RECURSAL POR PERDA DE OBJETO. NÃO-CONHECIMENTO. ARQUIVAMENTO DOS AUTOS. CIÊNCIA.

REPRESENTAÇÃO (REPR)

Secretaria de Recursos (SERUR); Secretaria de Controle Externo de Aquisições Logísticas (Selog).

Por ausência de interesse recursal, deixo de conhecer do recurso interposto pela Amazonas Distribuidora de Energia S.A. (AmD) , em face do Acórdão 1501/2018-TCU-Plenário, relator Min. Aroldo Cedraz, e ordeno o arquivamento dos autos, por perda de objeto, ante a privatização da empresa recorrente.
Segundo informação prestada pelas Centrais Elétricas Brasileiras S/A (Elebrobrás) à peça 62, após cumprimento de todas as condicionantes previstas no Edital de Leilão 2/2018-PPI/PNB e seus anexos, foi efetivada a outorga da concessão de serviço público de distribuição de energia elétrica, associada à transferência de controle acionário da Amazonas Distribuidora de Energia S.A. para o Consórcio formado pelas empresas Oliveira Geração e Serviços Ltda e ATEM´S Distribuidora de Petróleo S.A..
Ante o exposto, voto por que o Tribunal acolha a minuta de acórdão que ora submeto à deliberação do colegiado.
TCU, Sala das Sessões Ministro Luciano Brandão Alves de Souza, em 11 de setembro de 2019.
WALTON ALENCAR RODRIGUES 
Relator